臺灣高等法院刑事判決　　　　　　　　 94年度上訴字第500號
上　訴　人
即　被　告　乙○○
指定辯護人　本院公設辯護人　甲○○
上　訴　人
即　被　告　丙○○
選任辯護人　詹振寧律師
上列上訴人因違反毒品危害防制條例案件，不服臺灣基隆地方法
院93年度重訴字第6號，中華民國93年12月17日第一審判決（起
訴案號：臺灣基隆地方法院檢察署93年度偵字第1552號），提起
上訴，本院判決如下：
    主  文
原判決撤銷。
丙○○、乙○○共同製造第二級毒品安非他命，未遂；丙○○處
有期徒刑捌年，乙○○處有期徒刑伍年，扣案如附表一所示之物
，均沒收銷燬之；扣案如附表二所示之物，均沒收。
    事  實
一、丙○○曾有妨害家庭、偽造文書等前科，民國八十三年間，
    又因違反麻醉藥品管理條例案件，經本院判處有期徒刑九月
    （施用安非他命）、十年（製造安非他命），並經最高法院
    駁回上訴而確定，九十二年十月七日因縮短刑期假釋出監，
    現仍在假釋中；乙○○有違反藥事法前科、麻醉藥品管理條
    例等前科，最近1次於85年6月24日執行完畢。（均不構成累
    犯）
二、丙○○、乙○○與張啟東（由原審以93年度重訴字第10號判
    決判處有期徒刑3年10月，本院駁回上訴）均明知安非他命
    係政府明定公告之第二級毒品，不得製造，竟與真實姓名年
    籍不詳、綽號「番仔」之成年男子共同基於製造安非他命之
    犯意聯絡，於93年1月1日前某日，由張啟東駕車搭載丙○○
    、乙○○前往基隆市八斗子地區之麥當勞速食店門口，受「
    番仔」成年男子之託，將一批僅完成第一階段（按製造安非
    他命共需經氯化、氫化、純化三階段，詳如後述）之甲基安
    非他命半成品（外觀為棕色晶體5包，詳如附表一編號1所示
    ），欲脫色、去味製成可供販售之白色結晶安非他命。丙○
    ○將前開半成品先交乙○○、張啟東帶至乙○○位於基隆市
    ○○街「碧海擎天」社區之租屋處置放，同年2月間某日，
    丙○○、乙○○、張啟東三人同往台北市○○街，由丙○○
    出資購買如附表二所示之器具後（編號6之製造流程除外表
    ），三人即著手製造安非他命之第三階段即純化過程。惟多
    次純化的結果，仍無法去除臭味及顏色，丙○○、乙○○與
    張啟東即於同年3月19日駕車前往高雄巿某處，請求綽號「
    秀慧」真實姓名年籍不詳之成年男子協助指導製造安非他命
    ，並與「秀慧」共同基於製造第二級毒品安非他命之犯意聯
    絡，由「秀慧」口述製造安非他命之方法，丙○○將之記下
    而製成流程表後，「秀慧」另將僅完成第二階段之黑色液態
    安非他命1桶（驗餘淨重4685. 12公克，詳如附表一編號2所
    示）交予丙○○等人製成白色結晶之安非他命，丙○○則將
    「秀慧」交付之上開尚未純化之液態安非他命1桶交給郭炳
    潭（經原審通緝中）。嗣丙○○等三人因配料怕熱，而將前
    開未純化之安非他命半成品及製造器具搬運到苗栗頭份山區
    繼續製造，期間丙○○委託郭炳潭另覓製毒場所。
三、郭炳潭明知丙○○等人從事製造毒品安非他命之行為，竟與
    丙○○、乙○○、張啟東共同基於製造第二級毒品安非他命
    之犯意聯絡，向不知情之蔡樹梅承租台北縣三重巿大同北路
    131巷3號4樓房屋，以為製造安非他命處所，並於同年4月5
    日，與丙○○、乙○○、張啟東合力將前揭安非他命及製造
    器具自苗栗頭份山區搬運進入上開房屋，並與丙○○、乙○
    ○以將前揭異味、異色之安非他命半成品放在燒鍋內溶入水
    中，加入化學藥品，再以瓦斯爐火燒提煉結晶之方式，進行
    製造安非他命之純化過程，惟經多次火燒提煉仍無法純化成
    無味可供販售之安非他命白色結晶體。嗣於九十三年四月十
    三日十八時許，為警持搜索票前往上開房屋搜索當場查獲，
    並扣得如附表一、二所示之物（含在丙○○身上扣得之安非
    他命製造流程表一紙）。
四、案經台北巿政府警察局移送臺灣基隆地方法院檢察官偵查起訴。
    理  由
一、訊據被告丙○○、乙○○對有於右揭時、地持有如附表一、
    二所示之物及為警查獲之事實固坦承不諱，惟均矢口否認有
    何製造第二級毒品安非他命之犯行，辯稱：伊等取得之如起
    訴書所載之物，已屬第2級毒品安非他命，所犯應係非法持
    有第二級毒品安非他命，而非製造，況製造安非他命所經之
    3階段，其所需之原料及器具，扣案物品中均闕如，根本無
    法製造安非他命，伊等僅係要改變顏色、去臭味而已云云。
二、經查：
  (一)前開丙○○如何自綽號「番仔」之人處取得顏色、味道均不
    對之安非他命，有指導共同被告乙○○、張啟東、郭炳潭一
    起實驗改良及購買工具、原料，有一起去高雄請教懂製造安
    非他命之年約50幾歲之男子「秀慧」，丙○○有記下製造之
    流程，因為製造會有味道，所以叫郭炳潭去找一間頂樓且不
    影響別人之處所，將搬到苗栗頭份山區之安非他命半成品及
    製造器具，再搬至台北縣三重巿大同北路131巷3號4樓房屋
    ，以為製造安非他命處等情，業據被告丙○○、乙○○於警
    訊、偵查及原審審理時供承綦詳（見臺北市政府警察局刑案
    偵察卷93年4月13日警訊筆錄、臺灣基隆地方法院檢察署93
    年度偵字第1552號卷95至98頁、第103至105頁、原審93年度
    重訴字第6號卷196至208頁）；核與共犯即另案被告張啟東
    於另案（原審93年度重訴字第10號）所供稱之：「本件是綽
    號『阿輝』者介紹我與丙○○認識，我有與他們在一起泡茶
    ，後來丙○○找我替他們去買些東西，有一次去台北買訂做
    的漏斗，我去訂做，他們說要過濾用，後來有叫我去買些有
    的沒的，後來我慢慢知道他曾經製造過藥物，有一次他拿一
    包藥來，說有臭味，要我拿去摻水溶一溶，讓味道跑掉，味
    道跑掉後，再拿去冰箱冰，我才拿去我在基隆市一位朋友家
    裡做」、「當時我沒有工作，他們都沒有成功過，有時給我
    一些錢供我車馬費」、「（你幫他除臭有幾次？）約二、三
    次」、「（每次均在那裡作？）都在基隆朋友家裡」、「（
    丙○○叫你幫他做這些東西後，你如何交物品交給他？）我
    交東西給他，我們都約在基隆市市區見面，丙○○都跟我說
    東西沒有做好，還不能用」、「（你交給他的物品，外觀如
    何？）有些溶化就不見了，我就倒掉，有些有析出來成一顆
    顆小小粒之物，他說不能用」等語之情節大致相符（見原審
    93年度重訴字第10號卷第195至200頁、93年9月16日審判筆
    錄）。按被告以外之人於審判外向法法官所為之陳述，得為
    證據；被告以外之人於審判外之陳述，經當事人於審判程序
    同意作為證據，法院審酌該言詞陳述或書面陳述作成時之情
    況，認為適當者，亦得為證據；當事人、代理人或辯護人於
    法院調查證據時，知有刑事訴訟法第159條第1項不得為證據
    之情形，而未於言詞辯論終結前聲明異議者，視為有前項之
    同意，同法第159條之1第1項、第159條之5定有明文。查被
    告張啟東於原審93年度訴字第10號案件審理中之供述內容，
    經本院於審判期日提示予被告、辯護人，並告以筆錄要旨，
    被告丙○○、乙○○、辯護人均表示無意見，且未聲明異議
    （見本院94年5月3日審判筆錄參照），依前揭法條意旨，自
    得援為本案證據。是應認被告丙○○、乙○○上開自白與事
    實相符，堪可採信。
  (二)次按，有事實足認被告或犯罪嫌疑人有最輕本刑為3年以上
    有期徒刑之罪嫌，並危害國家安全或社會秩序情節重大而有
    相當理由可信其通訊內容與本案有關，且不能或難以其他方
    法蒐集或調查證據者，在偵查中得由檢察官核發通訊監察書
    ，通訊保障及監察法第5條第1項第1款、第2項定有明文。查
    製造第二級毒品安非他命案件，依毒品危害防制條例第4條
    第2項之規定，法定刑為無期徒刑、7年以上有期徒刑之重罪
    ，並已危害社會秩序情節重大，警方對被告丙○○、乙○○
    及共犯張啟東進行電話監聽，監聽範圍包含0000000000（共
    犯張啟東使用；見附於原審張啟東案件之93年度聲羈字第55
    號第5頁參照）、0000000000（被告丙○○使用；見原審卷
    第190頁、93年9月16日審判筆錄第5頁參照）、0000000000
    、0000000000等行動電話門號，既已報得檢察官同意核准為
    之，有卷附臺灣基隆地方法院檢察署檢察官核發之通訊監察
    書、電話對照表可稽，足見警方之該項電話監聽，於法並無
    不合。而偵查犯罪機關依法定程序監聽之錄音，法院本應依
    法踐行調查證據程序（勘驗監聽錄音帶內容），而依據監聽
    錄音製作之譯文，若僅為偵查犯罪機關單方面製作，然被告
    或訴訟關係人對其真實性並無爭執，法院自可採為認定犯罪
    事實之基礎。查被告丙○○、乙○○曾以電話與共犯即另案
    被告張啟東等人聯繫，有原審卷附監聽譯文、雙向通聯紀錄
    表可稽（部分內容業經原審當庭勘驗錄音帶查明在卷），並
    經證人即臺北市政府警察局刑事警察大隊員警江宗訓、施富
    山於原審審理時到庭結證屬實（見張啟東原審卷第193至202
    頁、93年9月16日審判筆錄），被告丙○○、乙○○及共犯
    張啟東對上開譯文內容真實性亦未爭執（前揭刑事訴訟法第
    159條之5參照），並供稱：電話中曾經以「電腦」、「水果
    」、「海鮮」「茶」等字彙代以稱呼所欲製造之安非他命等
    語，依前揭說明，本院自可採為認定犯罪之依據。依監聽時
    間從93年1月1日起即有談及製造安非他命之內容觀之，顯然
    被告丙○○、乙○○、張啟東在基隆市八斗子麥當勞速食店
    前自「番仔」處取得之物，其時間應為93年1月1日之前。茲
    摘錄與本案直接相關之重要內容如下（全部通話內容詳見卷
    內譯文）：
    １、93年1月1日：
        丙○○問張啟東有無將冷卻後之液態安非他命放入冰箱
        ，並要張啟東將安非他命分成2 包。
    ２、93年1月2日：
        丙○○邀張啟東一起前去製毒處所。
    ３、93年1月5日：
        丙○○告訴張啟東製造安非他命過程，要先泡水，再加
        清潔劑。
    ４、93年1月16日：
        丙○○問張啟東是否已將安非他命改良好，張啟東表示
        還是不行。
    ５、93年1月30日：
        丙○○要拿安非他命前去張啟東住處冰放。
    ６、93年2月5日：
        丙○○問張啟東安非他命純化狀況，張啟東表示好了，
        相約在製毒處所見面；乙○○告訴丙○○還差一點，會
        黏紙，稍有味道；丙○○告訴張啟東安非他命有點澀澀
        的，回去重炒即可。
    ７、93年3月4日：
        丙○○告訴張啟東昨天的安非他命不好。
    ８、93年3月8日：
        張啟東邀一名男子前去丙○○處試安非他命。
    ９、93年4月3日：
        乙○○告訴張啟東昨天做的安非他命很差。
    １０、93年4月13日：
        乙○○抵達製毒處所，丙○○於電話中表示郭炳潭會下
        去開門。
  (三)佐以證人即法務部調查局調查員闕山仲於原審93年度重訴字
    第10號張啟東案件審理時到庭結證稱：製造安非他命第三階
    段之純化反應，係將甲基安非他命黑色水溶液析出無色甲基
    安非他命結晶之過程，加入過量之鹽巴，置入冰箱，析出結
    晶。如果初次做純化反應所得之結晶，比較不純，所以在通
    常都會在將之溶於溫水中，再加入活性碳除色、脫臭，再置
    入冰箱，析出結晶。加入鹽巴之目的是要讓水溶液飽和，降
    底溫度常見的方式，就是置入冰箱等語（見該案卷174至183
    頁、93年9月16日審判筆錄，影本附於原審卷148至157頁）
    ，顯見被告丙○○、乙○○確有夥同共犯張啟東、郭炳潭共
    同參與製造安非他命之第三階段去味、除臭及冰存析出結晶
    等過程。
  (四)又依證人闕山仲於原審張啟東案件審理時到庭結證稱：「在
    臺灣查獲的案件製造安非他命的流程可以分成三的階段：第
    一階段氯化反應，麻黃素與亞硫醯二氯進行氯化反應（亞硫
    醯二氯可用濃鹽酸取代，但是效果比較差），麻黃素先溶於
    氯仿，再加入亞硫醯二氯，經過一段時間後可得氯麻黃素，
    氯麻黃素是屬黏綢性膠質，所以過濾後，再用乙醚及丙酮洗
    ，晾乾後可得白色粉末，這就是氯麻黃素。第二階段氫化反
    應，將氯麻黃素溶於溫水，再加入醋酸納及活性碳及催化劑
    ，裝入一個壓力反應瓶，灌入氫氣，作用一段時間後，就可
    以得到甲基安非他命黑色水溶液，此水溶液已有甲基安非他
    命的化學成分。第三階段純化反應，將甲基安非他命黑色水
    溶液析出無色甲基安非他命結晶之過程，加入過量之鹽巴，
    置入冰箱，析出結晶。如果初次做純化反應所得的結晶，比
    較不純，所以在通常都會在將之溶於溫水中，再加入活性碳
    除色、脫臭，再置入冰箱，析出結晶」（見同上張啟東案卷
    第174至183頁、93年9月16日審判筆錄，影本附於原審卷148
    至157頁）等語，足見甲基安非他命之製造流程主要可分為
    三個階段，分別為氯化階段（即將原料麻黃素與亞磺醯二氯
    或鹽酸等相關試劑反應得到氯麻黃素之過程）、氫化階段（
    即將氯麻黃素與氫氣加催化劑、酸鹼緩衝液、活性炭等相關
    試劑置入壓力瓶內搖晃或大型攪拌器內攪拌反應得到甲基安
    非他命黑色水溶液），以及純化階段（即將甲基安非他命水
    溶液加飽和食鹽置入冰箱等純化得到甲基安非他命結晶之過
    程）。換言之，上開三個階段中之任何一個階段，均屬於製
    造安非他命之過程，且法律上並無區○○○○段、第二階段
    或第三階段之行為始屬於製造，是以無從割裂分論。而被告
    、丙○○、乙○○、郭炳潭、張啟東所為，係欲將已完成第
    一、二階段之甲基安非他命半成品製成白色結晶成品之過程
    ，核屬將甲基安非他命氫化、純化之過程，此過程係製造甲
    基安非他命之一環，本屬製造流程之一部分，因為活性炭可
    以脫色、去除雜質，通常第一次純化之成品都是有顏色（呈
    灰黑色），且有雜質，第二次純化加活性炭可以去除雜質，
    讓顏色變得潔白，而有利於銷售，因為髒髒之顏色，吸毒者
    不願意施用等情，亦經證人闕山仲到庭證述明確（見同前審
    判筆錄），故被告丙○○、乙○○將安非他命脫色、除臭及
    冰存之行為，核屬製造第二級毒品安非他命之行為無訛。
  (五)又甲基安非他命，非天然存在之物質，係人工合成物質，屬
    有機化學合成領域，其合成過程步驟之設計，因人而異，從
    原料之選擇到器具之使用、藥品之添加均因方法之不同而有
    差別，有原審卷附內政部警政署刑事警察局93年7月21日刑
    鑑字第0930145546號函可參（見原審卷第132頁）。另製造
    安非他命之主要原料為麻黃素（麻黃）或相關鹽類，經由
    添加反應物產生化學變化而製成，業經證人即法務部調查局
    調查員闕山仲到庭結證明確（見同上原審張啟東案卷93年9
    月16日審判筆錄）；又「以麻黃素為原料製造安非他命者，
    下列三組物質或設備每組至少需有一種物品以上，且符合其
    生產階段所需：(1)原料（麻黃素）、中間產物（氯甲麻黃
    素）、安非他命鹵水、安非他命結晶。(2)設備（有側孔燒
    瓶、雙氣壓鋼瓶、大型攪拌器、過濾漏斗、冰箱）。(3)還
    原劑、催化劑（氫氣、硫酸鋇、氯化鈀）」，亦有原審卷附
    行政院衛生署84年5月5日會議紀錄可佐（見原審卷第138、
    139、140頁）。查扣案如附表一所示之棕色結晶物5包、黑
    色液體1桶，經送內政部警政署刑事警察局鑑驗結果，棕色
    結晶物含有第二級毒品甲基安非他命成分、液體1桶含有甲
    基安非他命、麻黃、甲基麻黃成分，有該局93年5月11
    日刑鑑字第0930084018號鑑驗通知書附卷可憑（見93年度偵
    字第60至63頁），足見扣案物品確屬製造安非他命過程中之
    原料、半成品。且查獲之原料及設備，發現均符合一般製造
    甲基安非他命氫化反應與純化反應中所需之各項設備與原料
    ，其中扣案之催化劑（起訴書誤載為分離劑）1瓶，內含紅
    棕色粉末（毛重125.86公克；淨重95.66公克；驗餘淨重95
    .55 公克），經鑑驗發現內含鈀 (Pd)、硒 (Se)、氯 (Cl)
    等元素成分，其中鈀於化學反應中經常做為催化劑使用等情
    ，有原審卷附內政部警政署刑事警察局93年8月12日刑鑑字
    第0930136774號鑑驗通知書可憑（、見原審卷第133134頁）
    。是而扣案證物之組合，可將氯化階段所得之氯麻黃素白色
    粉末、或氫化階段所得之黑色水溶液，製造得到甲基安非他
    命結晶，亦經證人闕山仲到庭證述明確（見同上張啟東案審
    判筆錄），而被告等實際上有從事製造安非他命之純化階段
    ，而此一階段亦屬製造安非他命之一環。
  (六)此外，復有張啟東案偵查卷附之現場照片24張（見原審93年
    度聲搜字第405號卷參照），及扣案如附表二所示製造器具
    、製造流程表1紙可資佐證。
  (七)被告丙○○、乙○○雖辯稱伊等取得之如起訴書所載之物，
    已屬第2級毒品安非他命，所犯應係非法持有第二級毒品安
    非他命，而非製造，況製造安非他命所經之3階段，其所需
    之原料及器具，扣案物品中均闕如，根本無法製造安非他命
    ，伊等僅係要改變顏色、去臭味而已云云。惟查，扣案如附
    表一所示之棕色結晶物5包、黑色液體1桶，經送內政部警政
    署刑事警察局鑑驗結果，棕色結晶物含有第二級毒品甲基安
    非他命成分、液體1桶含有甲基安非他命、麻黃、甲基麻
    黃成分，有該局93年5月11 日刑鑑字第0930084018號鑑驗
    通知書附卷可憑（見93年度偵字第60至63頁），足見扣案物
    品確屬製造安非他命過程中之原料、半成品。且查獲之原料
    及設備，發現均符合一般製造甲基安非他命氫化反應與純化
    反應中所需之各項設備與原料，其中扣案之催化劑（起訴書
    誤載為分離劑）1瓶，內含紅棕色粉末（毛重125.86公克；
    淨重95.66公克；驗餘淨重95 .55 公克），經鑑驗發現內含
    鈀 (Pd)、硒 (Se)、氯 (Cl) 等元素成分，其中鈀於化學反
    應中經常做為催化劑使用等情，有原審卷附內政部警政署刑
    事警察局93年8月12日刑鑑字第0930136774號鑑驗通知書可
    憑（、見原審卷第133134頁）。是而扣案證物之組合，可將
    氯化階段所得之氯麻黃素白色粉末、或氫化階段所得之黑色
    水溶液，製造得到甲基安非他命結晶，亦經證人闕山仲到庭
    證述明確（見同上張啟東案審判筆錄），顯然被告等實際上
    有從事製造安非他命之純化階段，而此一階段亦屬製造安非
    他命之一環均已如前所述，不能以取得時之半成品已含有甲
    基安非他命等成分，縱使如何加工、改良，亦僅能論以持有
    罪責，其理甚明；即便因技術、設備、原料等有所欠缺，致
    被告等尚未製造完成可供吸食或販賣之白色結晶安非他命成
    品，如再經被告等實驗、改進，並非不能達到既遂之目的；
    該等已著手之製造犯行，因尚未完成而應屬未遂階段，是被
    告丙○○、乙○○上開辯解顯不足為採。被告丙○○、乙○
    ○共同製造安非他命之事證明確，犯行堪可認定，應依法論
    科。
三、查甲基安非他命係毒品危害防制條例所列管之第二級毒品，
    此為該條例第2條第2項第2款所明定。被告丙○○、乙○○
    等共同製造第二級毒品甲基安非他命，尚未製造完成即為警
    查獲，核其2人所為，均係犯毒品危害防制條例第4條第6項
    、第2項之製造第二級毒品未遂罪。公訴意旨漏未究明甲基
    安非他命需經前述三個階段始能製造完成，進而認定被告2
    人共同製造甲基安非他命既遂，容有誤會，應予指明（既、
    未遂間核無變更起訴法條問題）。又被告丙○○、乙○○持
    有第二級毒品之低度行為，為製造第二級毒品之高度行為所
    吸收，不另論罪。而毒品危害防制條例所稱之「運輸」，係
    指單純運輸並無他項目的者而言。被告丙○○、乙○○等係
    以製造安非他命為目的而自「番仔」、「秀慧」處收受持有
    前揭製造安非他命之原料、半成品，並帶回上開處所進行製
    造，核與該條例所稱之「運輸」有間，附此指明。又因甲基
    安非他命之製造需經氯化、氫化、純化等過程，非立即可以
    完成，被告等係以一個製造行為之數個舉動之接續施行，應
    論以單純一罪。另毒品危害防制條例部分條文業於92年7月9
    日修正，並自93年1月9日起生效施行，然該條例第4條第2項
    有關製造第二級毒品安非他命之構成要件、刑度，均未改變
    ，且被告2人上開製造行為迄93年4月13日為警查獲前，均屬
    接續製造之單一行為，核無新舊法比較適用之問題，附此敘
    明。被告丙○○、乙○○、與另案被告張啟東、「番仔」基
    於單一製造甲基安非他命之犯罪計畫，共同被告郭炳潭、「
    秀慧」等陸續加入，其等就上開犯行間，有犯意聯絡及行為
    分擔，均應論以共同正犯。又被告2人犯行處於未遂階段，
    爰依刑法第26條前段之規定，減輕其刑。扣案如附表一所示
    之物，經鑑驗結果均檢出第二級毒品甲基安非他命成分，有
    上開內政部警政署刑事警察局93年5月11日鑑驗通知書在卷
    可參，不問屬於犯人與否，均應依毒品危害防制條例第18條
    第1項前段之規定，宣告沒收銷燬之。如附表二所示物品（
    含製造流程表），均係被告丙○○所有，且係供製造第二級
    毒品所用之物，業據被告丙○○供明在卷（見原審卷第202
    頁、93年11月30日審判筆錄第9頁），應依刑法第38 條第1
    項第2款之規定，併予宣告沒收。至扣案之瓦斯爐1台，乃所
    承租房屋之房東所有，非被告丙○○、乙○○或其他共犯所
    有，水桶5個，雖係被告丙○○所有，但均非本件製造安非
    他命所用之物，業據被告丙○○陳述在卷（見原審卷第202
    頁、93年11月30日審判筆錄第9頁），且查無證據證明係本
    件製造毒品所用之器具，依法自不予宣告沒收。另被告等人
    向「番仔」取得之潮濕棕色物1包（驗餘淨重95.4公克），
    並未檢出第二級毒品甲基安非他命成分，有上開內政部警政
    署刑事警察局93年5月11日鑑驗通知書可參（鑑驗編號5部分
    ），非屬違禁物，亦無證據證明與本件製造安非他命犯行有
    何關連，亦不予宣告沒收。至於犯毒品危害防制條例第4條
    至第9條、第12條、第13條或第14條第1項、第2項之罪者，
    其供犯罪所用或因犯罪所得之財物，均沒收之，如全部或一
    部不能沒收時，追徵其價額或以其財產抵償之，同條例第19
    條第1項固有明文。惟被告丙○○、乙○○與另案被告張啟
    東等人共同製造第二級毒品安非他命，尚未取得任何財物即
    為警查獲，業據其等供明在卷，自無從宣告沒收所得財物，
    併此敘明。
四、末按，查獲之第三、四級毒品及製造或施用毒品之器具，無
    正當理由而擅自持有者，均沒入銷燬之，毒品危害防制條例
    第18條第1項中段定有明文。本案另有扣得如附表三所示之
    白色晶體4包（均係「秀慧」交予被告、丙○○等人之物）
    ，鑑驗結果僅檢出第四級毒品先驅原料「甲基麻黃」，均
    未檢出甲基安非他命成分（驗餘淨重分別係821.95公克、87
    2.95公克、381.45公克、371.19公克），有上開內政部警政
    署刑事警察局93年5月11日鑑驗通知書附卷可參（鑑驗編號1
    至4）。且依證人闕山仲之證述：「甲基麻黃素多了甲基（
    CH3），二者均為常見之感冒藥，甲基麻黃素可以製造二甲
    基安非他命，鹽酸麻黃素（鹽酸指的是鹽酸鹽）可以製成甲
    基安非他命」、「（國內製造安非他命原料甲基麻黃素、鹽
    酸麻黃素或其他鹽類麻黃素？）只有甲基麻黃素不是，針對
    安非他命的製造，須麻黃素的相關鹽類」、「（甲基麻黃素
    是否非製造甲基安非他命之原料？）對，甲基麻黃素可以製
    造二甲基安非他命，但無法製造甲基安非他命，因為他的甲
    基元素不容易去除」（見原審張啟東案93年9月16日審判筆
    錄），足見上開扣案物品並非製造甲基安非他命所需之原料
    ，僅屬第四級毒品，依前揭法條意旨，應由主管機關查明是
    否「無正當理由而擅自持有」，再依法決定是否沒入銷燬之
    ，一併指明。
五、原審認被告丙○○、乙○○罪證明確，予以論罪科刑。原非
    無見；惟查：(1)被告丙○○、乙○○與另案被告張啟東、「
    番仔」基於單一製造甲基安非他命之犯罪計畫，共同被告郭
    炳潭、「秀慧」等陸續加入，其等就上開犯行間，有犯意聯
    絡及行為分擔，均應論以共同正犯。原審認被告丙○○、乙
    ○○與張啟東就事實欄二之製造第二級毒品安非他命部分，
    與被告郭炳潭就事實欄三製造第二級毒品安非他命部分，分
    別有犯意聯絡及行為分擔，應論以共同正犯，與本院前開共
    犯之認定尚有不符。(2)依前開監聽譯文所示，監聽時間從93
    年1月1日起即有談及製造安非他命之內容，顯然被告丙○○
    、乙○○、張啟東在基隆市八斗子麥當勞速食店前自「番仔
    」處取得之物，其時間應為93年1月1日之前，原審判決事實
    欄載為93年1、2間某日，尚有未符。(3)扣案如附表一編號1
    所示之棕色結晶5包物，驗餘淨重分別為36.44公克、37.28
    公克、36.04公克、4.26公克、2.13公克，總淨重為116.15
    公克，原審諭知沒收共淨重116.38公克；扣案如附表一編號
    2所示之黑色液體1桶，驗餘淨重4685.12公克，原審諭知沒
    收4690.13公克；均有未當。(3)扣案如附表三所示之白色晶
    體4包，驗餘淨重分別為821.95公克、872.95公克、381.45
    公克、371.19公克，總淨重2447.54公克，僅屬第四級毒品
    ，應由主管機關查明是否「無正當理由而擅自持有」，再依
    法決定是否沒入銷燬之。原審諭知沒收2450.39公克，亦有
    未合。(4)原判決諭知沒收之物氫酸鈉1瓶，應係醋酸納之誤
    （附表二編號2第12項），分離劑1瓶，應係催化劑之誤（
    附表二編號2第14項），諭知沒收之玻璃漏斗2個，實際扣案
    1個（附表二編號5第3項），沒收塑膠量杯3個，實際扣案4
    個（附表二編號5第7項），另扣案塑膠漏斗2個（附表二編
    號5第4項），原審漏未諭知沒收，有所疏失。被告2人否認
    有製造第2級毒品安非他命未遂之犯行而提起上訴，為無理
    由，因原判決有上開未合之處，應由本院將原判決撤銷改判
    。爰審酌被告丙○○前有多次違反麻醉藥物管理條例之前科
    ，其中更因製造安非他命，經法院判處有期徒刑十年，現在
    假釋期間中，猶不知悛悔，被告乙○○與被告丙○○共同製
    造第二級毒品，渠等惡性非輕，且製造毒品對社會秩序之危
    害甚大，本件製造之數量非微，惟製造之安非他命尚未流入
    市面，被告二人尚未從中獲取利益，及其等犯後坦承部分犯
    行之態度、公訴人對被告丙○○求處有期徒刑二十年，被告
    乙○○求處有期徒刑十五年，容嫌過重等一切情狀，各量處
    如主文所示之刑，以資懲儆，並分別為沒收銷燬或沒收之諭
    知如主文所示。
據上論斷，應依刑事訴訟法第369條第1項前段、第364條、第299
條第1項前段，毒品危害防制條例第4條第2項、第6項、第18條第
1項前段，刑法第11條、第28條、第26條前段、第38條第1項第2
款，判決如主文。
本案經檢察官沈世箴到庭執行職務。
中　　華　　民　　國　　94　　年　　5 　　月　　17　　日
　　　　　　　　　刑事第十九庭審判長法　官  葉騰瑞
　　　　　　　　　　　　　　　　    法　官  莊明彰
　　　　　　　 　 　　　　　　　　　法　官  劉壽嵩
以上正本證明與原本無異。
如不服本判決，應於收受送達後十日內向本院提出上訴書狀，其
未敘述上訴之理由者並得於提起上訴後十日內向本院補提理由書
（均須按他造當事人之人數附繕本）。
                                    書記官  廖婷璇
中　　華　　民　　國　　94　　年　　5 　　月　　17　　日
附錄：本案論罪科刑法條全文
毒品危害防制條例第4 條第2 項、第6 項
二 製造、運輸、販賣第2 級毒品者，處無期徒刑或7 年以上有期
   徒刑，得併科新臺幣7,000,000 元以下罰金。
六 前五項之未遂犯罰之。
附表一
┌──┬───────────┬──┬──┬──────┐
│編號│      名      稱      │單位│數量│   備註     │
├──┼───────────┼──┼──┼──────┤
│ 1  │棕色結晶物（檢出甲基安│ 包 │ 5  │鑑驗編號6 至│
│    │非他命成分）          │    │    │10，驗餘淨重│
│    │                      │    │    │分別係：    │
│    │                      │    │    │36.44 公克  │
│    │                      │    │    │37.28 公克  │
│    │                      │    │    │36.04 公克  │
│    │                      │    │    │4.26公克    │
│    │                      │    │    │2.13公克    │
├──┼───────────┼──┼──┼──────┤
│    │黑色液體（檢出甲基安非│ 桶 │ 1  │鑑驗編號11  │
│ 2  │成分）                │    │    │驗餘淨重：  │
│    │                      │    │    │4685.12公克 │
└──┴───────────┴──┴──┴──────┘
附表二
┌──┬───────────┬──┬──┬──────┐
│編號│      名      稱      │單位│數量│   備註     │
├──┼───────────┼──┼──┼──────┤
│ 1  │分裝袋                │ 包 │ 1  │            │
│    │咖啡因                │    │ 1  │            │
│    │活性炭                │    │ 2  │            │
├──┼───────────┼──┼──┼──────┤
│ 2  │醋酸                  │ 瓶 │ 5  │            │
│    │氫氧化鈉              │    │ 9  │            │
│    │丙酮                  │    │ 10 │            │
│    │冰醋酸                │    │ 2  │            │
│    │藥用酒精              │    │ 2  │            │
│    │工業酒精              │    │ 1  │            │
│    │強酸                  │    │ 2  │            │
│    │去除臭味芳香劑        │    │ 2  │            │
│    │鹽酸                  │    │ 2  │            │
│    │硝酸                  │    │ 1  │            │
│    │乙醚                  │    │ 1  │            │
│    │醋酸鈉（起訴書誤載為氫│    │ 1  │            │
│    │酸鈉）                │    │    │            │
│    │水揚酸                │    │ 1  │            │
│    │催化劑（起訴書誤載為分│    │ 1  │            │
│    │離劑）                │    │    │            │
│    │鹽                    │    │ 1  │            │
├──┼───────────┼──┼──┼──────┤
│ 3  │攪拌棒                │ 支 │ 2  │            │
│    │滴管                  │    │ 2  │            │
│    │量匙                  │    │ 2  │            │
│    │溫度計                │    │ 1  │            │
│    │注射針筒              │    │ 1  │            │
├──┼───────────┼──┼──┼──────┤
│ 4  │研磨機                │ 台 │ 1  │            │
│    │磅秤                  │    │ 1  │            │
│    │抽風馬達              │    │ 1  │            │
│    │燒杯固定架            │    │ 2  │            │
│    │電磁爐                │    │ 1  │            │
├──┼───────────┼──┼──┼──────┤
│ 5  │玻璃量杯              │ 個 │ 6  │            │
│    │瓷器漏斗              │    │ 1  │            │
│    │玻璃漏斗              │    │ 1  │            │
│    │塑膠漏斗              │    │ 2  │            │
│    │玻璃量器              │    │ 1  │            │
│    │蒸餾瓶                │    │ 2  │            │
│    │塑膠量杯              │    │ 4  │            │
│    │酒精燈                │    │ 1  │            │
│    │鋼杯                  │    │ 3  │            │
│    │燒鍋                  │    │ 2  │            │
│    │過濾網                │    │ 2  │            │
│    │水瓢                  │    │ 1  │            │
├──┼───────────┼──┼──┼──────┤
│ 6  │曬乾毒品紙板          │ 張 │ 2  │            │
│    │製造流程表            │    │ 1  │附於警卷    │
├──┼───────────┼──┼──┼──────┤
│ 7  │研磨缽杵              │ 組 │ 1  │            │
│    │玻璃蒸餾管            │    │ 1  │            │
│    │鋼杯                  │    │ 3  │承裝液態黑水│
│    │安非他命吸食器        │    │ 2  │用以測試製品│
├──┼───────────┼──┼──┼──────┤
│ 8  │防震片                │ 片 │ 9  │            │
├──┼───────────┼──┼──┼──────┤
│ 9  │試紙                  │ 盒 │ 1  │            │
│    │濾紙                  │    │ 1  │            │
│    │口罩                  │    │ 1  │            │
├──┼───────────┼──┼──┼──────┤
│ 10 │塑膠管                │ 條 │ 1  │            │
└──┴───────────┴──┴──┴──────┘
附表三
┌──┬───────────┬──┬──┬──────┐
│編號│      名      稱      │單位│數量│   備註     │
├──┼───────────┼──┼──┼──────┤
│ 1  │白色晶體（檢出第四級毒│ 包 │ 4  │鑑驗編號1 至│
│    │品先驅原料甲基麻黃成│    │    │4 ；驗餘淨重│
│    │分）                  │    │    │：          │
│    │                      │    │    │821.95公克  │
│    │                      │    │    │872.95公克  │
│    │                      │    │    │381.45公克  │
│    │                      │    │    │371.19公克  │
└──┴───────────┴──┴──┴──────┘
